高雄高等行政法院判決　　　　　　　　　　　　　　九十二年度訴字第一二三八號
　　　　　　　　　　　　　　　.
　　原　　　告　交通部公路總局
　　代　表　人　甲○○　局長
　　訴訟代理人　林瑩蓉律師
　　被　　　告　乙○○
　　　　　　　　丙○○
　　　　　　　　丁○○
　　　　　　　　戊○○
　　共　　　同
　　訴訟代理人　吳春生律師
　　　　　　　　吳俊昇律師
右當事人間因返還公法上不當得利事件，原告提起行政訴訟。本院判決如左：
    主  文
被告乙○○、丙○○、丁○○、戊○○各應給付原告新台幣壹佰貳拾參萬壹仟陸佰伍
拾元及被告乙○○、戊○○自民國九十二年十一月七日起，被告丙○○自民國九十二
年十一月十一日起，被告丁○○自民國九十二年十一月八日起，均至清償日止按年息
百分之五計算之利息。
訴訟費用由被告負擔。
    事  實
甲、事實概要：
緣坐落高雄縣鳳山市○○段一二二八之一九及一二二八之五０地號土地（以下簡稱系
爭土地，另按：原地號同段一二二八之八地號，於民國《下同》六十三年九月十八日
分割出同段一二二八之八及一二二八之一二地號；分割後之一二二八之八地號復於六
十四年八月十五日改編為同段一二二八之一九地號；一二二八之一九地號於八十四年
五月二十五日再分割為同段一二二八之一九及一二二八之五０地號）前經高雄縣政府
為開闢鳳山市都市計畫第二十五號道路用地需要，於六十三年五月三十日以府地權字
第四六三二七號公告徵收，並經原土地所有權人即被告之被繼承人劉來見領取補償費
徵收完畢；惟因系爭土地漏未辦理登記為國有，致高雄縣政府為辦理第十八期埤頂市
地重劃區，誤認位於台一線建國路之系爭土地尚未徵收無法與區○○○○道路銜接，
恐影響交通安全，乃於九十一年三月十二日邀集原告協商，結論由原告依程序專案報
核辦理徵收並闢建。原告因依土地徵收條例第十一條規定向劉來見之繼承人即被告等
四人協議價購系爭土地未成，乃擬具徵收計畫報請內政部辦理徵收；嗣被告於內政部
核准徵收前，復向原告表示同意其價購，雙方遂於九十一年十二月間達成價購協議，
旋由被告於九十一年十二月二十五日將所有權移轉登記為國有，原告則於九十二年一
月十日給付價金予被告每人新台幣（下同）一百二十三萬一千六百五十元（603，750
+ 627，900）。嗣經原告查悉系爭土地於六十三年間已經徵收並發放補償費，乃向被
告請求返還土地價款，未獲置理，遂提起本件行政訴訟。
乙、兩造聲明：
一、原告聲明：被告乙○○、丙○○、丁○○、戊○○各應給付原告一百二十三萬一
    千六百五十元，及自起訴狀繕本送達被告翌日起至清償日止，按年息百分之五計
    算之利息。
二、被告聲明：駁回原告之訴。
丙、兩造之主張：
一、原告主張之理由：
（一）查高雄縣政府辦理第十八期埤頂市地重劃區，認原告台一線建國路部分土地未
      徵收致無法與區○○○○道路銜接，恐影響交通安全且鳳山市公所拒絕接管，
      乃於九十一年三月十二日邀集原告等相關單位召開研商會，結論由原告轄屬第
      三區養護工程處依程序專案報核辦理徵收並闢建，高雄縣政府於九十一年五月
      二十日以第○九一○○八五七九七號函知原告：經調閱相關地籍資料，銜接重
      劃區○○○道路有三筆土地未徵收，面積合計○．○一八六公頃，並隨函檢附
      系爭土地之電腦異動登記、地籍圖等相關資料。原告乃於九十一年七月間擬就
      系爭土地辦理徵收，並於九十一年八月間申請系爭土地登記資料，確定為私有
      土地且無其他禁止買賣或徵收之任何註記，乃繕造用地徵收土地清冊函送鳳山
      地政事務所核章通過。嗣原告於九十一年九月九日依土地徵收條例第十一條規
      定，先行於九十一年九月九月召開價購協調會。被告等於九十一年九月九日協
      調會後，並未按協調會結論於會議後十日內出具讓售同意書，協議因而未成立
      ，原告遂於九十一年十月一日函轉層峰請求准予徵收，有九一三工用字第九一
      三六七八一號函稿可據，又因內政部於九十一年十一月十九日函復原告補正文
      件而延宕辦理徵收之行政流程，其間，被告丙○○於同年十二月初以電話要求
      原告以協議價購方式辦理，原告乃於九十一年十二月間與被告等簽訂協議。雙
      方遂於九十一年十二月二十五日向鳳山地政事務所申請辦理所有權移轉登記，
      被告等人則於九十二年一月十日領取土地價金完畢。
（二）惟查，系爭土地原為劉來見所有，惟劉來見於七十九年七月十日已死亡，系爭
      土地由其妻乙○○及子丙○○、丁○○、戊○○共同繼承，丙○○於九十二年
      三月間向台灣高雄地方法院請求原告轄屬第三區養護工程處給付自八十七年四
      月份起之使用系爭土地相當於租金之利益，原告向高雄縣政府函查，獲悉系爭
      土地自同段一二二八之八號分割出，而一二二八之八地號早於六十三年間，由
      高雄縣政府公告徵收在案，並經劉來見親自領具補償費完竣，此有補償清冊可
      查。尤其系爭土地於六十二年九月一日已經都市計畫發佈編定為計畫道路，原
      告於六十三年九月二十一日設計施作之拓建鳳山南郊連絡道路3k+550至4k+87
      2路基橋涵新建工程，早已將分割前之一二二八之八地號土地納入橋基範圍，
      有樑橋設計圖及路基橋涵經過地號平面圖可稽，足見系爭土地自六十三年迄今
      均為橋基使用範圍。
（三）原告遂分別於九十二年五月廿三日、六月十日、六月廿四日三度與被告等協調
      返還土地價款，並向鳳山市第一戶政事務所取得劉來見之印鑑登記申請書暨印
      鑑條影本，證明系爭土地確已由劉來見領具補償費完畢，惟被告等均不返還原
      告所給付之土地價金每人各一百二十三萬一千六百五十元，原告於九十二年七
      月廿一日再以存證信函催請還款，迄今仍不獲置理，爰此提起本件訴訟。
（四）按行政契約係就公法上權利義務設定、變更或廢止所訂立發生公法效果之契約
      （見吳庚著行政法之理論與實用第三二一頁、第三三○頁），凡契約條款之權
      利義務關係屬公法上之法律關係或締約目的與公益關係密切者，即屬行政契約
      （見蔡茂寅等人合著行政程序法實用第二四七頁），行政程序法第一百三十五
      條更明訂：「公法上法律關係得以契約設定、變更或消滅之。」；又在行政法
      規內，對特定行政事務，明文規定以契約為之者，用以執行該規定之契約，通
      常可將其歸類於行政契約，我國現行法律內，公行政因公共利益合法行使公權
      力，致特定人民受有損失時，有時規定由行政機關與人民為補償之協議，此種
      補償之協議應屬行政契約，例如，區域計畫法第十四條第二項、都市計畫法第
      二十九條第二項及第四十一條之補償協議（見陳敏著行政法總論第四八九頁～
      四九○頁、第四九九頁）。查原告係依土地徵收條第十一條規定，為開闢銜接
      之道路而與被告等協議價購系爭土地，本件協議乃以建設公共交通之公益為目
      的，並發生原告取得系爭土地作為闢建公用道路用途之公法效果，是以，兩造
      間價購系爭土地之協議，為行政契約關係。
（五）依行政程序法第一百四十一條第二項及第一百三十五條但書規定，公法上法律
      關係，依其性質或法規規定不得締約而締約者，無效。查土地法第二百三十五
      條前段明文：「被徵收土地之所有權人，對於其土地之權利義務，於應受之補
      償發給完竣時終止。」且土地如已完成徵收程序，國家即依法原始取得所有權
      （最高行政法院二十四年判字第十八號判例參照），系爭土地既早於六十三年
      經高雄縣政府公告徵收，並由原土地所有權人劉來見領取土地補償費完竣，劉
      來見自領取補償費後即喪失系爭土地之所有權，從而其繼承人（即被告等）根
      本無權處分系爭土地，依上揭法規規定及本件性質，原告應不得與被告等締約
      ，故兩造間之土地價購協議（行政契約）應為無效。另行政契約無效之相關權
      利義務規範，於行政程序法並未規定，本件依行政程序法第一百四十九條準用
      民法第一百七十九條規定，被告等應返還系爭土地價款。
（六）又本件協議倘非無效，惟系爭土地業於六十三年徵收為國有，被告等根本無權
      處分，其契約上義務乃屬給付不能，原告係協議後始悉此事由，非可歸責，縱
      認被告等亦非可歸責而與原告訂定本件協議，依行政程序法第一百四十九條準
      用民法第二百六十六條規定，原告仍得依不當得利規定請求被告等返還本件系
      爭土地價款。
（七）另原告若知系爭土地業於六十三年被徵收為國有，即不會為本件協議之意思表
      示，且系爭土地是否被徵收於交易上事屬重要，原告就本件協議為意思表示顯
      屬錯誤。又系爭土地歷經多次改編及分割，足見地政事務所之地籍資料紊亂，
      倘非地政事務所內部人員特別查核舊有地籍資料比對，一般人殊難自現今電腦
      地籍資料中看出端倪，原告並非經管地籍資料之權責機關，亦與地政事務所無
      任何行政上從屬或監督或聯結關係，查閱地籍資料與一般人無異，均需向地政
      事務所申請，且地政事務所通常僅提供現今電腦地籍資料予申請人，從而原告
      自無法特別發現舊有土地登記簿記載之異狀。另劉來見於六十三年七月卅一日
      取得之鳳山市○○段一二二八之八地號土地，於六十三年九月十八日分割出同
      段一二二八之八（面積一五三平方公尺）及一二二八之一二地號（面積二○七
      七平方公尺），鳳山地政事務所表示申請登記資料已銷毀，分割原因應為辦理
      鳳山市○市○○道路逕為分割，查高雄縣政府九十二年五月二日函復原告表示
      為開闢鳳山市都市計畫第廿五號道路用地需要，一二二八之八地號土地經高雄
      縣政府六三．五．三十府地權字第四六三二七號公告徵收，並檢附劉來見領取
      一二二八之八地號土地補償費清冊為據，審閱該補償費領取清冊記載一二二八
      之八號土地面積為○．○一五三公頃（即一五三平方公尺），足證劉來見之一
      二二八之八地號土地確係高雄縣政府辦理鳳山市○市○○道路用地徵收，因徵
      收需要而分割為一二二八之八及一二二八之一二地號兩筆土地。高雄縣政府既
      已徵收分割後之劉來見所有一二二八之八地號土地（面積一五三平方公尺），
      高雄縣政府與其轄屬鳳山地政事務所，依法應於該一二二八之八地號土地上註
      記徵收，並辦妥所有權移轉登記為縣有或國有，然鳳山地政事務所因劉來見所
      有一二二八之八地號重複，於六十四年八月十五日改編為一二二八之一九地號
      ，卻仍未註記徵收及辦理所有權變更登記，則原告信賴土地登記資料，豈可能
      知悉系爭土地實已被徵收。尤其本件系爭土地係高雄縣政府表示未徵收，原告
      乃應高雄縣政府要求而辦理徵收，非原告自行主動辦理，故原告信賴高雄縣政
      府依其權責所提供之訊息及資料，從而原告為本件協議價購之錯誤意思表示，
      確實非可歸責。又依證人癸○○、辛○○等人之證詞，足證原告於召開系爭土
      地之價購協調會當時，高雄縣政府地政局人員猶不知系爭土地已被徵收，遑論
      未經管地籍資料之原告，倘非地政專業人員，一般人於地號不同時豈可能意識
      到系爭土地與補償清冊的土地相同，按過失之有無係依一般人通常應注意能注
      意之程度為基準，而非以地政專業人員之經驗能力為過失之認定，故原告不知
      系爭土地被徵收，並無可歸責性。況辛○○及癸○○僅為協辦單位人員，與被
      告家屬查看補償清冊乃會議中之私下個人行為，被告家屬並未在會議中向主席
      提出，主持會議之決策者不知此事，無從認定原告有應注意能注意而不注意之
      過失。另依高雄縣政府地政局人員己○○證稱：六十三年徵收系爭土地當時，
      高雄縣政府為需地機關及用地機關，因此，原告雖在六十三年徵收之系爭土地
      範圍施作路基橋涵工程，然原告僅是施工單位，並非需地機關及用地機關，施
      工範圍係依需地機關及用地機關之指示進行，非地籍測量人員，自無從知悉已
      徵收之一二二八之八地號確實位置，況六十三年施作路基橋涵工程時期，原告
      現今承辦人員壬○○、郭鳳章均尚未到任，倘地政事務所之地籍資料未登載，
      何能知悉數十年前路基橋涵坐落位置之任一筆土地有無被其他機關徵收，若以
      此課與原告有應注意能注意之義務，無異強人所難。從而，倘保管徵收清冊之
      高雄縣縣政府人員（因徵收機關及發放補償費機關為高雄縣政府，癸○○亦證
      稱補償清冊由其提供）未提出該徵收清冊，未發現一二二八之之八地號於地籍
      資料上根本未有徵收之註記及變更所有權登記，則縱有地籍測量人員到場測量
      ，地政人員提供舊有地籍資料仍登載一二二八之八地號所有權人為劉來見，原
      告承辦人辦理系爭土地協議價購前，不論有無至現場查估，均無從得以知悉系
      爭土地被徵收之事實，蓋徵收清冊在縣政府，與地政事務所地籍資料分離，歷
      次地籍資料又無徵收註記，何能苛責原告就此應負過失責任。因此，本件原告
      無從知悉系爭土地已被徵收，該項錯誤並不可歸責於原告，故依行政程序法準
      用民法第八十八條及民法第一百七十九條規定，得將此協議之意思表示撤銷，
      同時請求被告等返還本件系爭土地價款。原告業於九十二年六月廿四日與被告
      等之研商會主張意思表示錯誤之撤銷，並以存證信函通知被告等，倘仍無足認
      定已為錯誤意思表示之撤銷，爰以本件起訴同時行使錯誤意思表示之撤銷權。
二、被告主張之理由：
（一）「行政官署代表國家處理行政事務，如與人民因私權關係發生爭執，係屬民事
      訴訟範圍，應由普通司法機關受理審判。土地徵收與買賣有別，徵收為公法上
      行為，依土地法及其他法令規定，有一定之徵收程序。而買賣為私法上契約關
      係，由當事人互相表示意思一致，即告成立。本件既未經過徵收法定程序，其
      非徵收甚明」（最高行政法院五十七年判字第二三三號判決參照）。又「行政
      機關依法規執行職務，除非明白顯示其選擇私法行為手段外，應推定其為公法
      性質」。本件原告與被告於九十一年十二月間達成價購協議，而非徵收，則原
      告主張伊向被告價購之土地已於民國六十三年間辦理徵收完畢，被告無法律上
      之原因受領價金而請求返還不當得利云云，自非公法事件。
（二）行政契約係說「公法上權利義務」設定、變更或廢止所訂立發生公法上效果之
      契約。原告向被告價購土地，係使被告負有「將土地所有權移轉」予伊之義務
      ，此項義務核其性質乃私法上義務而非公法上義務；再者，依我國現行法制，
      成立徵收契約之機會甚少，蓋不使用強制力徵收，而以協議達成所有權移轉，
      則成立民法上買賣。此一情形，不僅我國如此，奧地利之法制亦復相同，是兩
      造間價購土地之契約並非行政契約甚明。又「這對契約目的認定經常是不充分
      的，應當根據契約約定義務的目的和契約的總體特徵」予以認定（德、哈特穆
      特、毛雷爾Hartmut Maurer，行政法學總論），原告亦引用吳庚大法官之定義
      ，認行政契約係就公法上權利義務設定、變更或廢止所訂立發生公法效果之契
      約，則就變更或廢止之場合，必有公法上之權利或義務存在為前題，而就設定
      的場合，則必當事人主觀之意思，係以訂立行政契約為目的，是徵收契約雖屬
      行政契約，但必須是發生於徵收程序開始後始屬之，倘在徵收程序開始前，人
      民為避免土地日後被徵收而預將土地賣給國家，則屬私法契約（參中央研究院
      社科所副研究員李建良附件論著，又此項見解為德國聯邦最高法院之民事判決
      ），本案之買賣契約顯係於開始發動徵收程序前，被告為免徵收即表示出賣與
      國家，應非屬「徵收契約」，而係一般私法上之買賣契約無疑。準此，　鈞院
      對於本件並無管轄權，請駁回原告之訴。
（四）系爭土地尚未完成徵收手續：
    (1)系爭土地固係由埤頂段一二二八之八地號土地分割而來，而原告亦提出高雄縣
      政府於六十三年間辦理開闢鳳山市都市計劃第二十五號道路用地之徵收補償清
      冊，記載被告之被繼承人劉來見曾領取補償費八千四百八十四元七角，惟查公
      用徵收土地依舊土地法，應由縣市機關先行擬定徵收計劃，報由中央地政機關
      或省政府核准後，再行公告，土地權利人或利害關係人並得於法定期間內提出
      異議（第二二四條、二二七條），又徵收土地應補償之地價及其他補償費，原
      則上應於公告期滿後十五日內發給之（第二三三條），今被告除已否認上開補
      償清冊上之印章為劉來見所有外，高雄縣政府亦不諱言「該用地徵收案，截至
      今日，已時隔三十年，當時所辦理之徵收相關文件，可查考之資料著實有限，
      本府調卷查明，只能依僅存之補償（收購）清冊得知該埤頂段一二二八之八地
      號土地補償費，已由原土地所權人劉來見親自具領完竣」云云，另證人己○○
      亦到庭證稱「因事隔三十年，查估資料已無法尋獲」，顯見系爭土地之當時徵
      收程序已無從查明是否依揭規定辦理。
    (2)再者，徵收土地應補償之地價及其他補償費，應於公告期滿後十五日內發給之
     （舊土地法第二三三條），否則徵收案失其效力（司法院院字第二七○四號，
      釋字第一一○號），又土地徵收完竣後，地政機關應即辦理所有權登記，將徵
      收之土地登記為國有，現依原告所提之證物（原證九附件），固得看出六十三
      年五月三十日高雄縣政府承辦人員曾「擬稿」公告該徵收案之異議期間，但此
      僅止於機關內部之文稿，不能證明確有對外公告或通知，上開具領清冊並未填
      載具領日期，亦無從證明是否確於公告期滿後十五日內發給完畢，又倘徵收案
      確已完成，何以迄無辦理系爭土地為國有之登記，此實有違常情，是被告應有
      充分之理由主張系爭土地並無徵收。
    (3)至於證人己○○證稱「依據補償清冊之記載，系爭土地應有被徵收」，惟其亦
      證稱「高雄縣政府當初曾向地政事務所函調土地登記資料，經其函復相關登記
      資料已被銷毀」且系爭土地於兩造達成協議價購時，已登記為被告等人繼承取
      得，顯見地政機關應無存在有關徵收之公文，否則地政機關自無核准被告申辦
      繼承登記之餘地，是證人己○○既非六十三年系爭土地徵收案之承辦人，未親
      身經歷其過程，其上開土地應已被徵收之證詞，應係個人臆測之詞，應無證據
      能力。
    (4)證人庚○○於　鈞院證稱「（系爭土地是否於六十三年就已經徵收了？）我婆
      婆是說沒有徵收，實際情形我不清楚」，「當時開協調會的時候，公路總局或
      是高雄縣政府人員有告知尚有部分還沒有補償」，且徵諸系爭土地曾於六十四
      年間辦理地籍圖重測，並分割另筆土地，此為不爭之事實，則倘六十三年已完
      成徵收程序，事隔僅一年，資料應非已散失，而仍於辦理地籍重測及分割另筆
      土地時，仍未發覺，且徵諸六十四年之分割，依土地登記簿（第伍壹壹參柒號
      ），顯係依高縣政府來函辦理，是以證人庚○○證稱協調會時，其婆婆（乙○
      ○）即表示尚有一塊未徵收云云，亦有可能當時僅對供作路面部分之土地為徵
      收，並予以登記，而對於系爭土地則未徵收，並於六十四年間再予另行分割登
      記為另筆地號。
（三）原告與被告等達成價購協議，縱屬錯誤，係亦可歸責於自己之事由：
    (1)系爭土地係坐落於台一線建國路旁，為十八期埤頂重劃區○○○路之銜接點，
      為鳳山市通往高雄市區之重要通衢，原告為該道路之主管機關，平日即造有相
      關圖說，又依原告自承系爭土地自六十三年迄今均為橋基使用範圍，且協議價
      購前，原告亦派員（張森彥、謝茂賞）出席參與九十一年三月十二日下午二時
      三十分所舉行之「交通部公路局台一線建國路部分土地未徵收，致無法與區○
      ○○道路銜接恐影響交通安全研商會議」，亦作成結論「請公路總局就台一線
      建國路與重劃區○○○道路未銜接部分於本年度辦理徵收並闢建，並由本府依
      往例協助，並提供相關圖說」，迨至同年九月九日原告機關亦派員（壬○○、
      辛○○）出席系爭道路拓寬工程用地價購協調會，嗣後延至九十二年一月間始
      達成價購，此期間原告既有專職之承辦人員，亦有足夠之資源足以查明系爭土
      地究否完成徵收手續，而仍與被告達成價購合意，縱屬不知情，亦顯屬可歸責
      於自己。
    (2)本件系爭土地價購程序承辦人員辛○○到院證稱劉來見之媳婦或女兒等人均有
      於協調會時到場，提到劉來見有一筆土地在做道路使用，但未領到補償費，之
      後縣政府承辦人員（即證人癸○○）即取出土地補償清冊說明該筆之補償費已
      領取，姑不論癸○○、辛○○等人當場所指之該筆土地是否即指系爭土地，然
      不爭之事實為辛○○等人當時既已聽聞被告之質疑，且亦取出上開補償清冊核
      對，依證人癸○○之證述「因為之前有人主張其土地遺漏徵收，有召開會議，
      所以公路總局有請我們準備該條道路之相關資料」（九十三年七月十九日），
      則衡諸一般人之通常注意，當應對系土地是否已予徵收補償，產生相當之懷疑
      ，並進一步查證，乃原告職員辛○○、壬○○等人竟接觸此項資料並聽聞被告
      之質疑後，仍未注意，實應可歸責於原告。
（四）原告欠缺權利保護要件：
    (1)按依土地法所為之登記，有絕對效力，土地法第四十三條定有明文。又土地法
      第四十三條規定之絕對效力，係為保護善意第三者因信賴登記而設。倘善意第
      三人信賴登記之效力而取得不動產所有權，自不許第三人撤銷債權契約請求返
      還價金，以維法律關係之安定性。至於出賣人是否應依不當得利或侵權行為之
      法律關係對真正權利人負賠償或返還責任要屬另一問題。
    (2)當事人之資格若交易上認為重要者，其錯誤，視為意思表示內容之錯誤，民法
      第八十八條第二項固有明文，惟「當事人的錯誤指當事人同一性的錯誤，如欲
      與某甲而誤與某乙為法律行為，此種錯誤原則上不影響法律行為的效力。因為
      在日常交易上，與何人為法律行為，如向某甲或某乙購買或出賣與某丙或某丁
      ，並無不同」（施啟揚著民法總則第二五○頁　八十五年四月版）。原告主張
      ：兩造於九十一年十二月間達成協議，原告於九十一年十二月二十五日向鳳山
      地政事務所申請辦理所有權移轉登記，被告則於九十二年一月十日領取補償金
      。原告之目的乃在取得系爭土地，至於向甲或乙買，對於原告而言並非重要，
      是原告自不得依民法第八十八條第二撤銷買賣契約。
    (3)出賣他人之物，不以出賣人對於物有處分權為必要。倘出賣人不能將物之所有
      權移轉與買受人，應負債務不履行之損害賠償責任，買賣契約並不因之而無效
      ，此即說明出賣人對於標的物有無處分之資格在交易上並非重要。原告與被告
      訂立價購契約之目的在於取得系爭土地之所有權，今買賣契約成立且原告亦取
      得土地所有權後（不論是基於被告之移轉或善意取得），原告竟起訴主張撤銷
      買賣契約要求返還價金，顯然欠缺權利保護要件，而應以起訴不合法予以駁回
      理  由
壹、程序部分：
一、按「公法上法律關係得以契約設定、變更或消滅之。」為行政程序法第一百三十
    五條所明定。又土地徵收條例第一條第一項及第十一條規定：「為實施土地徵收
    ，促進土地利用，增進公共利益，保障私人財產，特制定本條例。」、「需用土
    地人申請徵收土地或土地改良物前，除國防、交通、水利、公共衛生或環境保護
    事業，因公共安全急需使用土地未及與土地所有權人協議者外，應先與所有權人
    協議價購或以其他方式取得﹔所有權人拒絕參與協議或經開會未能達成協議者，
    始得依本條例申請徵收。」是需用土地機關與土地所有權人在徵收處分作成之前
    ，亦即在徵收程序發動後或即將發動之際，並在徵收處分作成前，當事人就需用
    土地人申請或即將申請徵收之土地或土地改良物之際，為替代徵收行政處分之目
    的而達成協議，乃為公法上之目的而成立之行政契約（參林明鏘者行政契約，翁
    岳生編行政法二○○○，第六三五頁註一九），其因此成立者自屬公法上法律關
    係。
二、經查，本件兩造間達成之價購協議，其緣由係因訴外人高雄縣政府為辦理第十八
    期埤頂市地重劃區，認為位於台一線建國路之系爭土地尚未徵收無法與區○○○
    ○道路銜接，恐影響交通安全，乃於九十一年三月十二日邀集原告協商，結論由
    原告依程序專案報核辦理徵收並闢建。原告因依土地徵收條例第十一條規定向劉
    來見之繼承人即被告等四人協議價購系爭土地未成，乃擬具徵收計畫報請內政部
    辦理徵收；嗣被告於內政部尚未作成核准徵收處分前，向原告表示同意其價購，
    雙方乃達成本件價購之協議等情，分別為兩造所自陳，並有高雄縣政府九十一年
    五月二十日府地劃字第０九一００八五七九七號函、價購協調會紀錄、徵收計畫
    書等附卷可稽。足見本件兩造間所達成之價購協議，乃是兩造間就原告申請徵收
    土地之際，於內政部核准徵收前，為替代徵收行政處分之目的而達成協議，揆諸
    首揭說明，核屬為公法上之目的而成立之行政契約，則兩造間因該契約所生之法
    律關係自屬公法上法律關係，即堪認定。
貳、實體部分：
一、按「行政契約，本法未規定者，準用民法相關之規定。」行程序法第一百四十九
    條定有明文。次按「因不可歸責於雙方當事人之事由，致一方之給付全部不能者
    ，他方免為對待給付之義務，如僅一部不能者，應按其比例，減少對待給付。前
    項情形已為全部或一部之對待給付者，得依關於不當得利之規定，請求返還。」
    「受領人於受領時，知無法律上之原因或其後知之者，應將受領時所得之利益，
    或知無法律上之原因時，所現存之利益，附加利息，一併返還；．．．。」「應
    付利息之債務，其利率未經約定，亦無法律可據者，週年利率為百分之五。」為
    行政程序法第一百四十九條準用民法第二百六十六條、第一百八十二條第二項及
    第二百零三條所規定。又土地法第二百三十五條前段規定：「被徵收土地之所有
    權人，對於其土地之權利義務，於應受之補償發給完竣時終止，在補償費未發給
    完竣以前，有繼續使用該土地之權。」另最高法院八十年度台上字第二三六五號
    判決：「按不動產之公用徵收，非以登記為國家取得所有權之要件，此觀民法第
    七百五十九條之規定自明。依土地法第二百三十五條規定：『被徵收土地之所有
    權人，對於其土地之權利義務，於應受補償發給完竣時終止』。準此，經政府合
    法徵收之土地，衹須政府對所有人之補償發放完竣，即由國家取得被徵收土地之
    所有權，至該土地是否已登記為國有，在所不問。」意旨可資參照。
二、經查，本件原登記於被告之被繼承人劉來見名下之系爭土地，前經高雄縣政府為
    開闢鳳山市都市計畫第二十五號道路用地需要，於六十三年五月三十日以府地權
    字第四六三二七號公告徵收，並經劉來見領取補償費徵收完畢；惟因系爭土地漏
    未辦理登記為國有，致高雄縣政府為辦理第十八期埤頂市地重劃區，誤認位於台
    一線建國路之系爭土地尚未徵收無法與區○○○○道路銜接，恐影響交通安全，
    乃於九十一年三月十二日邀集原告協商，結論由原告依程序專案報核辦理徵收並
    闢建。原告因依土地徵收條例第十一條規定向劉來見之繼承人即被告等四人協議
    價購系爭土地未成，乃擬具徵收計畫報請內政部辦理徵收；嗣被告於內政部核准
    徵收前，復向原告表示同意其價購，雙方遂於九十一年十二月間達成價購協議，
    旋由被告於九十一年十二月二十五日將所有權移轉登記為國有，原告則於九十二
    年一月十日給付價金予被告每人一百二十三萬一千六百五十元（一二二八之一九
    地號603,750元+一二二八之五０地號627,900元）。嗣原告以系爭土地於六十三
    年間已經徵收並發放補償費完竣，乃向被告請求返還土地價款，未獲置理等情，
    有高雄縣政府九十一年五月二十日府地劃字第０九一００八五七九七號函、徵收
    計畫書、價購協調紀錄、土地買賣所有權移轉契約書、補償清冊、高雄縣政府九
    十二年五月二日府地權字第０九二００七六四六０號函、台灣省政府六十三年五
    月二十九日府民地丁字第五七六四八號函等附卷可稽，自堪認定。
三、被告雖以：系爭土地固係由埤頂段一二二八之八地號土地分割而來，但其是否曾
    於六十三年間經徵收，被告除否認原告所提補償清冊上印章為劉來見所有外，且
    因相關之徵收資料已因時隔三十年無法尋獲，自難知悉當時之徵收程序是否合法
    ；抑且，該次徵收可能是對當時供作路面部分之土地為徵收，而對系爭土地則未
    徵收。加以系爭土地並未登記為國有，故僅依高雄縣政府六十三年間之內部文稿
    ，不能證明系爭土地確已徵收，尤無從證明當時補償費有於公告期滿後十五日內
    發放，其徵收亦屬失效。再者，上開徵收補償清冊，曾於原告九十一年九月九日
    召開之價購協調會時，經原告之第三區養護工程處高雄工務段承辦人員辛○○及
    高雄縣政府地政局承辦人員癸○○提出予以查閱，故於兩造達成價購之協議之前
    ，原告有足夠之資料可以查明系爭土地是否完成徵收，惟仍與被告達成協議，則
    該錯誤亦屬可歸責於原告。又依土地法所為之登記有絕對效力，倘善意第三人信
    賴登記之效力而取得不動產所有權，自不許第三人撤銷債權契約請求返還價金等
    語，資為爭執。
四、經查：（一）系爭土地之原地號為高雄縣鳳山市○○段一二二八之八地號，於六
    十三年九月十八日分割出同段一二二八之八及一二二八之一二地號；分割後之一
    二二八之八地號復於六十四年八月十五日改編為同段一二二八之一九地號；一二
    二八之一九地號於八十四年五月二十五日再分割為系爭同段一二二八之一九及一
    二二八之五０地號土地，此有土地登記簿謄本附卷可稽。又劉來見原有之一二二
    八之八地號其中一五三平方公尺之土地，前於六十三年間因高雄縣政府為改善鳳
    山市交通瓶頸，開闢鳳山市都市計畫第二十五號道路用地需要，於六十三年五月
    二十九日府民地丁字第五七六四八號函核准徵收並經六十三年五月三十日府地權
    字第四六三二七號公告徵收，其徵收補償費則經劉來見領取完畢，有土地登記簿
    謄本、高雄縣政府上開函文及徵收補償清冊附卷可稽。依上開補償清冊顯示，其
    徵收之土地為鳳山市○○段一二二八之八地號面積一五三平方尺，並其補償費業
    經蓋用劉來見之印鑑章而領取完畢，經核該印文與劉來見六十三年三月二十五日
    向鳳山市戶政事務所申辦之印鑑證明，二者之印文係屬相符，此有印鑑證明影本
    附卷可憑。參以原一二二八之八地號，面積二二三０平方公尺，其後果於六十三
    年九月十八日逕為分割成一二二八之八地號及一二二八之一二地號二筆土地，其
    中分割後之一二二八之八地號，其地形非但呈現多邊之不規則形狀，且其面積一
    五三平方公尺更與上開補償清冊上記載徵收之土地面積相同，此亦有土地登記簿
    謄本及地籍圖謄本附卷可稽，足見該次分割原因與上開土地徵收至有關聯。尤其
    ，劉來見嗣於六十五年二月七日將上開自一二二八之八地號土地分割而來之一二
    二八之一二地號土地移轉登記予訴外人郭玉崑，衡諸常情，倘分割後之一二二八
    之八地號土地未經徵收而仍屬劉來見所有，劉來見殊無單獨留下該不規則土地，
    而僅將一二二八之一二移轉予郭玉崑之理！由此益見劉來見當時已然知悉原一二
    二八之八地號土地遭到逕為分割之事實，至其原因，當與前述土地徵收之事實密
    不可分。加以，倘系爭土地未經徵收而仍屬劉來見所有，何以自劉來見七十九年
    七月十日死亡後，長達二十餘年，被告等人均未辦理繼承登記，一直到原告通知
    協議價購後，方於九十一年十月二日以所有權狀遺失為由申請將所有權狀作廢後
    ，再完成繼承登記？此亦有被告辦理繼承登記之資料及切結書附卷足憑。參以證
    人即原告第三區養護工程處高雄工務段人員辛○○於本院審理時證稱：本件協議
    價購協調會開會時，因被告之親屬即劉來見之媳婦或女兒私下有提到劉來見有一
    塊土地沒有領到補償費，我就私下請高雄縣政府地政局癸○○小姐去找補償清冊
    給他們看，並告訴他們劉來見另一筆土地已經補償過了，但他們起先說沒有領到
    ，但後來劉來見太太（即被告乙○○）看到清冊上有蓋章，即表示印象中有領到
    清冊上的補償費；又當時所以認為補償清冊上記載之劉來見土地與系爭協議購價
    之土地不同，是因為清冊上記載之地號（即一二二八之八地號）與系爭二筆土地
    地號（即一二二八之一九及一二二八之五０地號）並不相同之故；直到系爭土地
    已經完成價購辦理登記為國有後，因被告丙○○主張系爭土地於價購前遭到埋管
    使用，提起民事調解要求原告給付租金，原告經高雄縣政府提供更詳細之資料予
    以比對後，並經高雄縣政府清查後發見系爭土地即源自補償清冊上記載之一二二
    八之八地號土地，其於六十三年間早已徵收補償完畢等語，核與證人即高雄縣政
    府地政局人員癸○○於本院審理時證述之情節相符。由此可見，上開經劉來見蓋
    章之徵收補償清冊已經被告乙○○於開會時予以確認無誤，加以該徵收補償清冊
    所記載之地號即為系爭土地之前身，其徵收之面積一五三平方公尺又與系爭土地
    相符等情，足證系爭土地確已於六十三年間經徵收並發放補償費完竣，然卻漏未
    辦理國有登記甚明。被告主張系爭土地並未經徵收，且補償清冊上之劉來見印文
    非屬真正，且縱令上開曾經徵收，其程序可能於法不合，又不足以證明該補償費
    有於法定期間內發放，故該次徵收屬失效云云，均非可採。
    （二）再者，系爭土地之前身即原一二二八之八地號，其後於六十三年九月十八
    日祇有被分割為二筆土地，即一二二八之八及一二二八之一二地號，其中一二二
    八之一二地號土地既經劉來見於六十五年間移轉與訴外人郭玉崑所有，則上述補
    償清冊上所指之一二二八之八地號土地除系爭土地（即分割後之一二二八之八地
    號，面積一五三平方公尺之土地）始足當之外，劉來見何來其他有關之一二二八
    之八地號土地可供徵收？是被告主張上開補償清冊所指土地可能是當時其他供作
    路面之土地，而與系爭土地無關云云，殊無可採。（三）又土地法第四十三條所
    謂登記有絕對效力，旨在保護信賴登記之善意第三人，以維交易安全，此第三人
    自不包括繼承人在內，本件被告為劉來見之繼承人，其因繼承關係而就系爭土地
    辦理繼承登記為所有人，並非因信賴登記而與之交易之第三人，自不受土地法第
    四十三條規定之保護。系爭土地既已於六十三年間經徵收而歸國有，被告自無從
    本於繼承關係而取得系爭土地之所有權。被告主張其因信賴登記之效力而取得系
    爭土地之所有權云云，亦非可取。從而，系爭土地既已於六十三年間經徵收並發
    放補償費予被告之被繼承人劉來見領取完竣，依土地法第二百三十五條及民法第
    七百五十九條之規定，國家已取得系爭土地之所有權，不因其是否已登記為國有
    而有異。因此，被告對於兩造間成立之協議價購契約，自因標的物已經徵收歸國
    有而給付不能，而此給付不能，又係因徵收所導致，並非可歸責於原告，此與原
    告是否可得而知系爭土地已經徵收者無涉，因此，原告主張此係不可歸責於兩造
    之事實，而依行政程序法第一百四十九條準用民法第二百六十六條第二項之規定
    ，請求被告返還其已付之價金，自屬有據。
五、綜上所述，系爭土地前於六十三年間已經徵收為國有，則被告就本件價購契約所
    應提出之給付自屬因不可歸責於兩造之事由而給付不能。從而，原告本於行政程
    序法第一百四十九條準用民法第二百六十六條第二項規定依不當得利之法律關係
    請求被告返還其已付之價金，即被告每人各應給付原告一百二十三萬一千六百五
    十元及各自起訴狀繕本送達被告翌日即被告乙○○、戊○○自九十二年十一月七
    日起，被告丙○○自九十二年十一月十一日起，被告丁○○自九十二年十一月八
    日起，均至清償日止，按年息百分之五計算之利息，為有理由，應予准許。又本
    件事證已臻明確，且原告依上開規定訴請被告返還價金及其法定利息已屬有據，
    則原告本於如事實欄所述之其他法律關係為其請求權之主張，以及兩造其餘攻擊
    防禦方法，於本件判斷均不生影響，爰不一一論斷，附此敘明。
六、據上論結，本件原告之訴為有理由，依行政訴訟法第一百九十五條第一項前段、
    第九十八條第三項前段、第一百零四條、民事訴訟法第八十五條第一項前段，判
    決如主文。
中　　　華　　　民　　　國    九十三　　年　  　八　　　月　　  二十　　日
                              高雄高等行政法院第一庭
                                          審判長法官　  陳光秀
                                          法      官　  楊惠欽
                                          法      官　  簡慧娟
右為正本係照原本作成。
如不服本判決，應於判決送達後二十日內向本院提出上訴書狀，其未表明上訴理由者
，應於提起上訴後二十日內向本院提出上訴理由書（須按對造人數附繕本）；如於本
判決宣示或公告後送達前提起上訴者，應於判決送達後二十日內補提上訴理由書（須
附繕本）。未表明上訴理由者，逕以裁定駁回。
提起上訴應預繳送達用雙掛號郵票七份（每份三十四元）。
中　　　華　　　民　　　國    九十三　　年　  　八　　　月　　  二十　　日
                                          法院書記官    楊曜嘉
